【裁判字號】    95,易緝,23
【裁判日期】    950720
【裁判案由】    詐欺
【裁判全文】
臺灣臺南地方法院刑事判決              95年度易緝字第23號
    公  訴  人  臺灣臺南地方法院檢察署檢察官
    被      告  甲○○  31歲.
                        一號
上列被告因詐欺案件，經檢察官提起公訴（九十年度營偵字第五
一六號），本院判決如下：
    主  文
甲○○意圖為自己不法之所有，以詐術使人將本人之物交付，處
有期徒刑捌月。
    事  實
一、甲○○係從事中古汽車買賣業務之人。詎甲○○已因週轉不
    靈而無資力購車，竟萌生意圖為自己不法所有之犯意，利用
    前曾數次向乙○○與黃泰郎（二人係合夥經營中古汽車買賣
    業務）調取中古汽車轉售賺取差價，因而獲取乙○○及黃泰
    郎之信任，於民國八十八年十一月十一日，向乙○○及黃泰
    郎訛稱有買主欲購買當時為渠等所共有、車牌號碼為Ｎ七－
    九一八○號自用小客車一輛（該輛汽車係乙○○與黃泰郎向
    史春蘭買入，然車主仍登記為史春蘭）云云，致二人信以為
    真而陷於錯誤，乃將該車交予甲○○駛出予所稱之買主評價
    ，嗣甲○○返回後，復接續向渠等聲稱將該車開出去予買主
    看過後，該買主已確定願意購買云云，二人遂不疑有他仍陷
    於錯誤，即由黃泰郎與甲○○達成售價新臺幣（下同）一百
    零三萬元，以及甲○○能以較高價格售出者，差價如同慣例
    由甲○○取得之約定，甲○○隨即給付定金二萬元予黃泰郎
    ，並約定餘款應於同月內付清，由黃泰郎與甲○○簽訂買賣
    合約書後，乙○○及黃泰郎即將該車及車籍資料交付予甲○
    ○取得。甲○○隨即於同日下午四時二十八分許，向交通部
    公路總局嘉義區監理所麻豆監理站辦理過戶，登記為其所僱
    用而不知情之葉健民名義，嗣再於八十八年十一月二十五日
    通知葉健民前往臺南縣新營市○○路七三號、由蔡新居所經
    營之芳川當舖，將該車典當七十萬元後由甲○○取得該筆款
    項。嗣因甲○○未付汽車餘款，亦不還車，乙○○始知受騙
    。
二、案經乙○○訴請臺灣臺南地方法院檢察署偵查起訴。
    理  由
一、本件證人即告訴人乙○○、證人蔡新居及共同被告葉健民於
    共同被告葉健民之審判程序中所為之證述，係被告甲○○審
    判程序外向法官所為之陳述，依刑事訴訟法第一百五十九條
    之一第一項之規定，得為證據。其次，告訴人乙○○於檢察
    事務官及檢察官偵查中之訊問，固屬被告以外之人於審判外
    之陳述，然被告就告訴人陳述內容僅就實體事項有所爭執（
    本院九十五年度易緝字第二三號卷，下稱本院卷(二)，第四十
    頁、第五十七頁），尚非就告訴人於審判外陳述時之外部附
    隨環境或條件即證據能力有所爭執，而告訴人復於被告甲○
    ○之審判程序中到場具結作證，證述內容與其前於檢察事務
    官、檢察官偵查中所述大致相符，本院審酌該調查、偵訊筆
    錄作成時之情況，亦認為適當，是此部分之證據，依刑事訴
    訟法第一百五十九條之五第二項之規定，自應認有證據能力
    ，合先敘明。
二、訊據被告甲○○固不否認曾於上開時地向告訴人乙○○調取
    車號Ｎ七－九一八○號之自用小客車，並交付二萬元之訂金
    予乙○○之合夥人黃泰郎，及與黃泰郎簽訂汽車買賣合約等
    事實，惟矢口否認有何詐欺取財犯行，於本院準備程序時辯
    稱略以：伊原本要向告訴人借錢，但告訴人說他手頭上沒有
    錢，所以他叫伊把車子牽去，伊當時有跟他說伊要牽去當，
    伊跟他說有錢再慢慢還云云；另於本院審理程序時則辯稱略
    以：伊是跟告訴人借車，伊有跟他說要拿去當云云。經查：
  (一)證人即告訴人在本院審理時證述：被告有跟伊買Ｎ七－九一
    八○號ＢＭＷ五二○的車子，價格為一百零三萬元，被告好
    像付了二、三萬元（本院卷(二)，第五十六頁），其他尾款就
    沒有給付，被告先把車子開出去給客人看，再把車開回來說
    客人要，才給付二萬元訂金後把車子開走（本院九十一年度
    易字第一五六五號卷，下稱本院卷(一)，第九十四頁），伊開
    底價，隨便被告賣多少，中間的差價給他賺，這輛車他說已
    經賣出去了，給伊訂金二萬或三萬，是在伊公司拿給黃泰郎
    的（本院卷(一)第二十頁）等語，此有關當時購車情節，為被
    告所不爭執，且有汽車買賣合約書影本一份附卷可參，自堪
    信屬真實。
  (二)證人即共同被告葉健民於本院審理時供述：伊是甲○○的職
    員，老闆叫伊做事伊就做了，伊不知道甲○○有買車過戶在
    伊的名下，是甲○○將車子開到當舖的時候才打電話給伊，
    說他財務有困難需要現金，叫伊簽名，因為車子在伊名下，
    他過幾天會把車子牽回來，車子當的錢是他拿走的等語（本
    院卷(一)第十三頁至第十五頁）；而證人即芳川當舖之負責人
    蔡新居亦於本院訊問時證述：車子是葉健民與甲○○一起來
    當的，伊將錢交給葉健民後，有看到葉健民將錢交給甲○○
    等語（本院卷(一)第三十七頁至第四十頁），及於偵查中證述
    ：伊是芳川當舖負責人，八十八年十一月二十五日甲○○與
    葉健民二人同來典當Ｎ七－九一八○號車子七十萬元等語（
    臺灣臺南地方法院檢察署九十年度營偵字第五一六號卷，下
    稱偵查卷(二)，第四十五頁反面）。此典當汽車經過，亦為被
    告所坦認，復有上開車輛典當資料、典當紀錄查詢及共同被
    告葉健民所留存之身分證（均影本）各一份（偵查卷(二)第四
    十八頁至第四十九頁）在卷可佐，則上開車輛確已經被告典
    當無疑。
  (三)至被告甲○○向告訴人購買上開車輛並前往芳川當舖典當之
    原因，被告於本院審理時自承係因當時缺錢，而典當車輛週
    轉等語（本院卷(二)第五十八頁至第五十九頁），核與證人即
    共同被告葉健民上開供述當時被告甲○○通知其至芳川當舖
    簽名典當車輛時所為陳述相符，證人蔡新居於本院訊問時亦
    證述這件典當沒有繳過息等語（本院卷(一)第三十八頁至第三
    十九頁），足見被告甲○○無力回贖；而被告甫於八十八年
    十一月十一日，以一百零三萬元之價格向告訴人及其合夥人
    黃泰郎購得該車，卻於同年月二十五日即以七十萬元之低價
    典當求現週轉，則其當時確係需款孔急，且並無資力購買該
    車。
  (四)又證人即告訴人自向臺灣臺南地方法院檢察署進狀告訴時起
    ，至本院審理時而與被告對質詰問時，均一再指訴被告當時
    是要跟伊買車，事先並未告訴伊要拿去當，而是當伊知道之
    後，被告才跟伊說會慢慢還給伊等語（本院卷(二)第五十七頁
    ），而於本院訊問時亦證述：被告係向伊與黃泰郎買車，被
    告是與黃泰郎簽約，訂金也是交給黃泰郎等語（本院卷(一)第
    二十三頁），復有上開買賣合約書影本可參，被告亦於本院
    審理時供述交付訂金對別人（即合夥人）比較好交代等語（
    本院卷(二)第五十九頁），可見被告向告訴人及黃泰郎買車之
    際，並非被告與告訴人私相授受，而係由被告與告訴人之合
    夥人黃泰郎簽約買賣並收取訂金，告訴人自亦無從單獨決定
    將該車借予被告典當，可徵證人即告訴人上揭證述之購車經
    過，俱屬實情。而被告當時既無資力購車，僅為取得告訴人
    之車輛典當求現而向告訴人及其合夥人黃泰郎佯稱購車，自
    係出於不法所有意圖，而非正當交易之目的，對告訴人及其
    合夥人黃泰郎施以詐術甚明。
  (五)又證人即告訴人尚於本院審理時證述：因被告之前有跟伊買
    過幾次車子，伊跟他很熟，他給伊訂金，伊想他要把車子拿
    去賣給別人，所以伊就將車籍資料給他等語（本院卷(二)第五
    十七頁）；而被告亦於本院準備程序坦認之前有跟告訴人買
    過很多車等語（本院卷(二)第三十九頁）。故告訴人指訴因之
    前與被告有多次汽車交易，且因本件尚交付訂金二萬元，從
    而信任被告而併將車籍資料交付予被告一節，自屬可採。亦
    即，告訴人與其合夥人黃泰郎確係因被告佯偽購車而陷於錯
    誤，致將該車與車籍資料一併交付予被告取得之事實，殆可
    認定。
  (六)告訴人係與案外人黃泰郎合夥經營中古汽車買賣業務，已據
    告訴人於偵查中指陳明確（臺灣臺南地方法院檢察署九十年
    度發查字第一四五號卷，第十七頁反面），而被告就此亦於
    本院審理時供述告訴人的車子是跟人合夥買的等語（本院卷
    (二)第五十九頁），足見屬實；至本件上開車輛復係ＢＭＷ廠
    牌一九九六年三月出廠之五二○型，有卷附汽車新領牌照登
    記書影本（偵查卷(二)第三十頁）可參，且依被告與告訴人之
    合夥人黃泰郎約定之價位以觀，該車在中古汽車市場上尚有
    百萬價位，而屬貴重之物；被告既已週轉困難，其與告訴人
    又僅係中古汽車買賣業務之往來，除取具高額擔保或至親好
    友之關係，衡諸情理，告訴人竟會出借該車予被告典當求現
    ，已堪質疑；更何況該車並非其單獨所有，而係與合夥人黃
    泰郎所共有，告訴人自無可能為被告週轉，而就自己及他人
    之財產冒此重大風險；又縱告訴人確曾同意被告持之典當，
    參之該車價值，亦必約定取贖或清償款項時間，豈有如被告
    所稱逮於該車典當之後，被告始告知告訴人有錢再慢慢償還
    等語（本院卷(二)第三十九頁、第五十七頁），被告所辯均與
    常情不符，而難採信。
  (七)又被告尚辯稱原本要向告訴人借錢，但告訴人說他手頭上沒
    有錢，所以叫伊把車子牽去，伊當時有跟他說要牽去當，且
    跟他說有錢再慢慢還，後來是因為芳川當舖的老闆要告他，
    因為乙○○後來把車子過戶到他名下去貸款云云。姑不論被
    告已然週轉困難，告訴人如何可能將與合夥人共有之高價汽
    車出借予被告典當週轉；又縱告訴人出於幫助被告之意，依
    告訴人從事中古汽車之買賣專業及經驗，本件系爭車輛在中
    古車商間之調車行情已然高達一百零三萬元，則若出售予一
    般買主，價位自然更高，告訴人若願降價十萬、二十萬元出
    售，買主自然趨之若鶩，或甚至持向金融機構貸款，亦無慮
    其無脫手換現之可能，告訴人自可借予現金應急，斷無「出
    借」汽車予低價典當求現之理；更何況，一般當舖均收取較
    高之利息（當舖業法第十一條第二項參照），若非已無其他
    變現管道，實無低價典當求現之理。況若告訴人有意借車予
    被告，僅需被告與告訴人之間達成一定默契即可，何需由合
    夥人黃泰郎與被告簽訂汽車買賣合約書並交付訂金二萬元？
    退步言之，縱告訴人確曾同意將車輛借予被告持以典當，然
    被告與黃泰郎簽訂此買賣合約，仍係意圖詐取車輛而向黃泰
    郎施用詐術，使黃泰郎陷於錯誤而交付該車。足見被告所辯
    不實，而難憑採。
  (八)綜上，本件事證已明，被告犯行洵堪認定，應依法論科。
三、論罪科刑
  (一)核被告所為，係犯刑法第三百三十九條第一項之詐欺取財罪
    。
  (二)按九十四一月七日刑法增修條文，依刑法施行法第十條之一
    之規定，係自九十五年七月一日起施行。然於上開增修條文
    施行前，所定貨幣單位及金額提高、折算標準，除於七十二
    年六月二十四日後已然修正其罰金數額者外，概依「現行法
    規所定貨幣單位折算新臺幣條例」第二條及「罰金罰鍰提高
    標準條例」第一條之規定，先折算為三倍金額之新臺幣，再
    就原定數額提高為二倍至十倍，換算結果，刑法分則所定之
    罰金最高將提高為三十倍之新臺幣金額。然上開刑法增修條
    文於九十五年七月一日施行時起，刑法施行法第一條之一亦
    已就刑法所定罰金之貨幣單位及提高標準增列明文依據（「
    中華民國九十四年一月七日刑法修正施行後，刑法分則編所
    定罰金之貨幣單位為新臺幣。九十四年一月七日刑法修正時
    ，刑法分則編未修正之條文定有罰金者，自九十四年一月七
    日刑法修正施行後，就其所定數額提高為三十倍。但七十二
    年六月二十六日至九十四年一月七日新增或修正之條文，就
    其所定數額提高為三倍。」，且依同法第十條之一、第十條
    之規定，上開增訂條文應自九十五年七月一日施行），亦即
    ，非於七十二年六月二十四日後增修而定有罰金之刑法規定
    ，均應依上開刑法施行法第一條之一第一項及第二項前段之
    規定，就所定金額提高三十倍，因而與前揭適用現行法規所
    定貨幣單位折算新臺幣條例及罰金罰鍰提高標準條例之結果
    並無二致，而無有利或不利之別；且上開刑法施行法第一條
    之一之立法理由亦已明確表示：考量新修正之刑法施行後，
    不再適用「現行法規所定貨幣單位折算新臺幣條例」，為使
    罰金數額趨於一致，避免衍生新舊法比較適用問題，以緩和
    實務適用法律之衝擊，於不變動罰金數額之前提下，新增上
    開條文第二項罰金提高標準之意旨；本院認被告甲○○於本
    件行為後，前揭所犯刑法條文罰金刑之貨幣單位及提高標準
    固經增修，然尚無庸引據刑法第二條第一項為新舊法比較而
    選擇應適用之法律，應逕依刑法施行法第一條之一第一項、
    第二項前段之規定，附此敘明。
  (三)爰審酌被告不思以正當途徑解決財務困難，竟利用告訴人及
    其合夥人因多次交易所累積之信賴，對渠等詐騙高價汽車，
    嗣再將汽車低價典當，使告訴人追索無著，而受有損害，至
    今已歷六年有餘，仍未償還所有款項，及矢口否認之犯後態
    度等一切情狀，量處如主文所示之刑示懲。
據上論斷，應依刑事訴訟法第二百九十九條第一項前段，修正後
刑法第二條第一項前段、刑法第三百三十九條第一項，刑法施行
法第一條之一第一項、第二項前段，判決如主文。
本案經檢察官李白松到庭執行職務。
中    華    民    國    95    年    7     月    20    日
                刑事第二庭  審判長法  官  鄭文祺
                                  法  官  林中如
                                  法  官  陳賢德
以上正本證明與原本無異。
如不服本判決，應於收受送達後10日內向本院提出上訴書狀（應
附繕本）。
                                  書記官  王志銘
中    華    民    國    95    年    7     月    26    日
附錄論罪科刑法條
刑法第三百三十九條第一項：
意圖為自己或他人不法之所有，以詐術使人將本人或第三人之物
交付者，處五年以下有期徒刑、拘役或科或併科一千元以下罰金
。


司法院資訊處製作；財團法人民間司法改革基金會備份。
